【裁判字號】    98,訴,570
【裁判日期】    990421
【裁判案由】    損害賠償
【裁判全文】
臺灣嘉義地方法院民事判決               98年度訴字第570號
原      告  丙○○
訴訟代理人  吳宏輝律師
複  代理人  劉興文律師
被      告  富翁企業股份有限公司
法定代理人  甲○○
被      告  乙○○
共      同
訴訟代理人  嚴庚辰律師
            林琦勝律師
上列當事人間損害賠償等事件，本院於99年4月13日言詞辯論終
結，判決如下：
    主  文
原告之訴及假執行之聲請均駁回。
訴訟費用由原告負擔。
    事實及理由
一、原告起訴主張：
(一)、被告乙○○自民國80年2月11日起至98年5月12日止，均係為
    被告富翁企業股份有限公司（以下簡稱「富翁公司」）之負
    責人。富翁公司係以經營各種建材、水泥、電氣材料、建築
    塑膠等為其業務，負責人已於98年5月13日變更為甲○○，
    合先敘明。
(二)、坐落於嘉義縣義竹鄉○○段義竹小段512地號土地（以下稱
    「系爭土地」），係原告丙○○所有，然於85年間被告乙○
    ○及富翁公司於土地上興建面積合計68.8平方公尺之磚石造
    鐵皮廠房，並以原告之名義辦理稅籍登記。原告多年來均無
    收取租金，供被告等人無償使用，惟兩造議定應於106年4月
    1日抵押權到期後，將系爭廠房及地上物歸原告取得，此有
    86年臺灣省嘉義縣朴子地政事務所土地登記簿謄本之約定內
    容可稽。
(三)、詎料，被告富翁公司竟於98年7月30日，將上開鐵皮廠房建
    材轉售予第三人蔡水明，由第三人蔡水明予以拆卸廠房販賣
    ，獲取新台幣（下同）200萬元之利益。
(四)、按因故意或過失，不法侵害他人之權利者，負損害賠償責任
    。故意以背於善良風俗之方法，加損害於他人者亦同。民法
    第184條第1項定有明文。本件被告等未依上開土地登記謄本
    之約定，更未經原告同意，即將系爭廠房轉售他人，獲取利
    益，被告之行為顯已構成侵權行為，應負賠償之責。從而，
    原告本於侵權行為之法律關係，請求被告給付原告200萬元
    ，及自起訴狀繕本送達翌日起至清償日止，按年息百分之5
    計算之利息。
(五)、再按，無法律上之原因而受利益，致他人受損害者，應返還
    其利益；又城市地方房屋之租金，以不超過土地及其建物申
    報總價額年息百分之十為限，民法第179條前段及土地法第
    97 條第1項分別定有明文。況被告乙○○主張系爭土地為其
    所出資購買，乃信託或借名登記於原告名下，另案起訴請求
    返還土地所有權之訴訟，業經本院以98年訴度字第155號、
    台灣高等法院台南分院以98年度上字第135號、最高法院以
    99年台上字第70號判決駁回被告乙○○之訴確定。系爭土地
    既為原告所有，被告等人自85年間起無償使用，未給付任何
    租金，事後又違反上開協議，將建物轉售他人，原告自得請
    求相當租金之損害賠償，惟按租金之請求權因5年間不行使
    而消滅，既為民法第126條所明定，原告僅請求自起訴日起
    回溯5年（即自93年8月6日起至98年8月6日止）之不當得利
    損害賠償，合計23,735元（計算方式：690元（每平方公尺
    公告土地現值）x 68.8（占用面積）= 47,472元; 47,472
    x10% =4,747; 4, 747 x 5年= 23,735元)。
(六)、並聲明：１、被告富翁公司應給付原告2,023,735元及起訴
    狀送達翌日起至清償日止按年息百分之五計算之利息。２、
    被告乙○○應給付原告2,023,735元及起訴狀送達翌日起至
    清償日止按年息百分之五計算之利息。３、願供擔保請准宣
    告假執行。４、訴訟費用由被告負擔。
二、被告則抗辯以：
(一)、民法侵權行為之成立必須行為人有侵害行為，行為之發生有
    故意過失，同時請求權人亦須有權利受到侵害。惟查，系爭
    廠房並非原告所有，其所有權人係被告富翁公司，被告富翁
    公司依法得自由處分，今原告主張被告富翁公司違約侵害其
    權利，其請求主體顯有違誤。
(二)、再依最高法院69年台上字第3986號判例意旨，期待權之侵害
    ，其賠償責任亦須俟條件成就時，方始發生。蓋附條件之法
    律行為，原須俟條件成就時始得主張其法律上之效果，在條
    件成否未定之前，無從預為確定以後因條件成就時之利益，
    如其條件以後確定不成就，即根本無所謂因條件成就之利益
    。原告主張被告乙○○侵害其於106年4月1日時方得取得之
    權利，因期限尚未屆至，該項權利不能謂已存在並受被告侵
    害；況依抵押權設定契約書記載，係指於106年4月1日抵押
    權消滅時存在於該土地之建築物所有權歸原告所有，並非表
    示系爭廠房應以現狀交付原告，故原告主張實無理由。
(三)、系爭廠房座落之土地係由被告乙○○出資購買，而借名登記
    於原告名下，為證明此事以保全被告所有權人之地位，被告
    乙○○特於該土地設定抵押權以玆擔保，故原告所擁有者，
    僅為登記名義，原告居於登記名義人之地位，向真正所有權
    人請求不當得利之返還，除不該當不當得利之要件外，亦有
    悖民法第148條之誠信原則。被告乙○○始為系爭土地之實
    際所有權人，其同意由被告富翁公司無償使用，原告自無從
    主張相當於租金之損害。且被告乙○○同意系爭土地由被告
    富翁公司無償使用之事實，原告早已知悉，否則原告為何自
    該廠房興建開始使用後，均未曾向被告富翁公司請求租金，
    亦未簽訂契約約定使用方式，故原告要求被告富翁公司及被
    告乙○○返還相當於租金之不當得利，實無理由。
(四)、並聲明：１、原告之訴駁回。２、訴訟費用由原告負擔。３
    、如受不利判決願供擔保請准免予假執行。
三、兩造不爭執之事實：
(一)、系爭土地上廠房為被告乙○○興建，歸被告富翁公司所有。
(二)、被告富翁公司將系爭廠房之建材以200萬元出售予第三人蔡
    水明，蔡明水已將系爭廠房拆除清運、將建材販賣。
(三)、原告以系爭土地為被告乙○○設立擔保債權金額700萬元、
    權利存續期間93年3月3日至123年3月3日之抵押權。
四、本院之判斷：
(一)、按訴訟標的之法律關係，於確定之終局判決中經裁判者，當
    事人之一造以該確定判決之結果為基礎，於新訴訟用作攻擊
    防禦方法時，他造應受其既判力之拘束，不得以該確定判決
    言詞辯論終結前，所提出或未提出之其他攻擊防禦方法為與
    該確定判決意旨相反之主張，法院亦不得為反於確定判決意
    旨之裁判（最高法院42年台上字第1306 號、30年上字第8號
    判例意旨參照）。查本件被告乙○○主張系爭土地為其出資
    購買，乃信託或借名登記於原告名下，另案起訴請求返還土
    地所有權，既經本院以98年訴度字第155號、台灣高等法院
    台南分院以98年度上字第135號、最高法院以99年台上字第
    70號判決駁回被告乙○○之訴確定，認定被告乙○○無法舉
    證證明信託或借名登記之事實存在，系爭土地登記於原告名
    下，應歸原告所有。是以，原告與被告乙○○間就系爭土地
    所有權之歸屬，乃係上開確定終局判決中所為之裁判，衡之
    首揭說明，自應同受其拘束，不得再為相反之主張，合先序
    明。
(二)、查系爭土地為原告所有，於86年4月1日為被告乙○○設定債
    權金額1,000萬元、存續期間86年4月1日至106年4月1日之抵
    押權，復於93年2月間塗銷上開抵押權設定登記。原告又於
    93 年3月3日再次為被告乙○○設定債權金額700萬元，存續
    期間93年3月3日至123年3月3日之抵押權。且上開二抵押權
    均係為擔保被告乙○○（即抵押權人）於權利存續期間內在
    系爭土地上建築地上物之權利等情，有土地登記簿謄本、系
    爭土地異動引索、土地登記申請書、抵押權設定契約書等件
    影本在卷可參。原告主張抵押權應於106年4月1日到期，容
    有誤會。依上開抵押權設定契約書之記載，原告為被告乙○
    ○設定抵押權時，即已同意被告乙○○使用系爭土地興建地
    上物。
(三)、按「無法律上之原因而受利益，致他人受損害者，應返還其
    利益」民法第179條前段定有明文。系爭廠房建築時既已徵
    得原告同意，並設定上開抵押權用以擔保被告乙○○之權利
    ，被告等使用系爭土地即非無法律上之原因，並不成立不當
    得利。原告主張被告等自85年間起無償使用系爭土地，未給
    付任何租金云云，縱屬真實，因被告等並非無法律上之原因
    而占用系爭土地，顯與不當得利之構成要件不符，是原告主
    張依民法第179條不當得利之法律關係請求被告給付相當於
    租金之損害23,735元實乏依據，應予駁回。
(四)、原告主張兩造議定被告等人應於抵押權到期後，將系爭廠房
    及地上物歸原告所有，詎料，被告富翁公司竟於98年7月30
    日，將上開鐵皮廠房建材售予第三人蔡水明，致原告受有損
    害云云。惟查，系爭廠房並非原告所有，所有權人係被告富
    翁公司或被告乙○○等情，為兩造所不爭執，且有上開抵押
    權設定契約書「債務清償日期」欄「於期限到期地上物全歸
    土地所有權人」之記載可參。又原告為被告乙○○設定之抵
    押權至123年3月3日始到期，目前仍未到期，顯然原告並未
    取得系爭廠房之所有權，則被告富翁公司將系爭廠房出售予
    第三人，並未侵害原告之權利。
(五)、原告雖主張其與被告乙○○約定抵押權到期後取得系爭廠房
    所有權乃使用土地之對價云云，被告乙○○則抗辯為贈與之
    法律關係，已撤銷對原告之贈與等語。經查，原告於兩造之
    另案訴訟中主張取得系爭土地之原因為長期在被告富翁公司
    工作未支薪，被告乙○○始贈與系爭土地等情，業經本院調
    取上開案卷查閱屬實。系爭土地既為被告乙○○贈與原告，
    且於原告取得所有權後隨即設定抵押權擔保被告乙○○使用
    土地之權利至民國123年，多年來被告富翁公司廠房設置其
    上，顯然被告乙○○仍保有對系爭土地之管理使用權，此為
    兩造於另案所不爭執（見台灣高等法院台南分院98年度上字
    第135號判決第7頁）。被告乙○○既保有對系爭土地之管理
    使用權，何需因使用土地給予原告任何代價？是原告主張雙
    方約定抵押權到期後由原告取得系爭廠房所有權，為使用土
    地之對價云云，實難採信，被告抗辯為單純（附期限）之贈
    與較為可採。按「贈與物之權利未移轉前，贈與人得撤銷其
    贈與」民法第408條第1項前段定有明文。系爭廠房並未交付
    由原告取得所有權，被告乙○○仍得撤銷贈與，且被告乙○
    ○已撤銷系爭廠房之贈與，有義竹郵局存證信函第33號影本
    可參（見本院卷第93頁）。是以，原告既無從對系爭廠房主
    張任何權利，其依侵權行為之法律關係，請求被告等賠償系
    爭廠房出售之價金200萬，顯無理由。
(六)、綜上所述，原告依侵權行為及不當得利之法律關係請求被告
    等給付2,023,735元，於法不合，應予駁回。
五、原告之訴既經駁回，其假執行之聲請亦失所附麗，應併予駁
    回。
六、本件事證已臻明確，兩造其餘攻擊、防禦方法及所提證據，
    核與本判決結論無影響，爰不逐一論列，併此敘明。
七、據上論結，本件原告之訴為無理由，依民事訴訟法第78條判
    決如主文。
中    華    民    國    99    年    4     月    21    日
                  民三庭法  官  洪嘉蘭
以上正本係照原本作成
如對本判決上訴須於判決送達後20日內向本院提出上訴狀
中    華    民    國    99    年    4     月    21    日
                        書記官  陳昭煌

司法院資訊處製作；財團法人民間司法改革基金會備份。
